【裁判字號】    98,交聲,224
【裁判日期】    980731
【裁判案由】    聲明異議
【裁判全文】
臺灣嘉義地方法院交通事件裁定         98年度交聲字第224號
原處分機關  交通部公路總局嘉義區監理所嘉義市監理站
異  議  人  甲○○
上列受處分即異議人因違反道路交通管理處罰條例案件，對於交
通部公路總局嘉義區監理所嘉義市監理站中華民國９８年６月３
日所為之處分（原處分案號：嘉義裁字第裁７６－Ｌ00000
000號），聲明異議，本院裁定如下：
    主  文
原處分撤銷。
甲○○不罰。
    理  由
一、原處分意旨略以：受處分人即異議人甲○○（下稱異議人）
    ，於民國９８年４月１９日９時１０分許，騎乘車牌號碼０
    ７８－ＤＵＢ號之重型機車，行經嘉義縣中埔鄉○○路４４
    ０號（下稱系爭路段）時，適經於該處執行勤務之嘉義縣警
    察局中埔分局三和派出所員警（下稱原舉發機關）發現異議
    人所騎乘之重型機車未裝設照後鏡而示意攔停，異議人竟拒
    絕停車接受稽查而逃逸，經執勤員警逕行舉發，異議人不服
    向原處分機關提出陳述，經原舉發機關查覆後，原處分機關
    認異議人有「違反處罰條例之行為，拒絕停車接受稽查而逃
    逸」之違規事實而於９８年６月３日依道路交通管理處罰條
    例第６０條第１項裁決異議人罰鍰新臺幣３０００元。
二、聲明異議意旨略以：當日行經該路段時，異議人從未察覺執
    勤員警所在之位置，執勤員警亦無明顯攔停動作；又自現場
    之錄影錄音可知哨音之音量無法在騎乘機車時聽到，且異議
    人亦無任何拒絕停車稽查逃逸之動機，為此聲明異議，請求
    法院撤銷原處分等語。
三、按「汽車駕駛人有不服指揮稽查而逃逸之行為，當場不能或
    不宜攔截製單舉發者，得逕行舉發」、「法院受理有關交通
    事件，準用刑事訴訟法之規定」，道路交通管理處罰條例第
    ７條之２第１項第４款、第８９條前段定有明文。而刑事訴
    訟法第１５４條第２項、第３０１條第１項分別明定「犯罪
    事實應依證據認定之，無證據不得認定犯罪事實」，「不能
    證明被告犯罪者，法院應諭知無罪之判決」。又認定犯罪事
    實所憑之證據，雖不以直接證據為限，間接證據亦包括在內
    ，然而無論直接或間接證據，其為訴訟上之證明，須於通常
    一般之人均不致有所懷疑，而得確信其為真實之程度者，始
    得據為有罪之認定，倘其證明尚未達到此一程度，而有合理
    之懷疑存在以致事實審法院無從取得有罪之確信時，即應由
    法院為諭知被告無罪之判決（最高法院７６年度臺上字第４
    ９８６號判例意旨參照），亦即刑事訴訟法上法院認定事實
    之最重要原則，即「認定被告有罪，須就該有罪事實不能有
    任何之合理懷疑存在」，此於法院審理行為人違反道路交通
    管理處罰條例案件時自亦有其適用。易言之，法院於審理行
    為人違反道路交通管理處罰條例案件，當踐行完畢調查證據
    之程序後，為事實之認定時，如就原處分機關所認定之行為
    人違規之事實仍有合理之懷疑，而無法百分之百確信行為人
    確有該當於道路交通管理處罰條例各該處罰條文之構成要件
    事實時，即應依訴訟上之「待證事實倘有懷疑，則從被告之
    利益作解釋」原則，作對受處分人有利之認定。
四、本件異議人固不否認有於上揭時間，騎乘未裝設照後鏡之車
    牌號碼０７８－ＤＵＢ號之重型機車行經系爭路段，惟否認
    有原舉發機關執勤員警所認之拒絕停車接受稽查而逃逸之行
    為，並以其根本未視見執勤員警所在位置，執勤員警亦未有
    明顯之動作示意攔停，且依現場之環境執勤員警之哨音難以
    聽聞等詞置辯；經查：
(一)依原舉發機關函覆所附之執勤員警現場所攝之採證畫面（以
    電腦播放錄影檔案再以數位相機翻攝）所示，由採證畫面初
    始並無視見執勤員警在內，執勤員警係於異議人騎乘機車離
    開採證畫面約５秒後，走至車道內以查看異議人騎乘之機車
    車牌號碼時始出現於採證畫面，由此推知執勤員警原所站立
    處應在車道邊緣甚或路面以外處，又車道邊緣旁又有一不明
    物遮蔽，該遮蔽物前近處亦停有汽車，行駛於車道上之駕駛
    人若非特別注意是否可清楚視見位於該處之執勤員警即有疑
    問；又執勤員警雖稱以手勢攔停異議人，然觀採證畫面，執
    勤員警自始僅於查看異議人騎乘機車之車牌號碼時，於異議
    人機車離開採證畫面後約經５秒始走至車道處，是執勤員警
    應係位於原先所站立之處以手勢示意攔停，基此異議人是否
    可清楚視見執勤員警之攔停手勢，亦非無疑。
(二)又異議人騎乘之機車由採證畫面開始自離開採證畫面僅約２
    秒之時間，其間執勤員警雖有響哨示警２次（第３次響哨時
    ，異議人已不在採證畫面中），第一次響哨示警時，異議人
    概約距攝影設備１０公尺，第二次響哨時異議人概約距攝影
    設備２－３公尺，雖採證影片播放時，哨音清盺可辨，然此
    可能係哨音音源與攝影設備相近，再考量系爭路段該時人車
    往來頻繁，異議人騎乘之機車亦有近１０輛機車在後，亦與
    對向車道汽車交錯，受汽、機車行進時引擎聲響（自採證影
    片播放時，亦可清楚聽見）之影響，當天現場之哨音對異議
    人而言是否清楚可聞即非確定；又自一般人之情況而言，如
    突聞明顯之聲響時，當本能性的注意聲音之來源，以應付隨
    後之可能之危險狀況，然自採證畫面中觀之異議人並無轉頭
    或其他舉措注意哨音來源，自難以認定異議人確有聽聞執勤
    員警示警之哨音。
(三)再者異議人如確有拒絕接受稽查而逃逸之故意時，亦應伴隨
    加速之行為，以期僥倖逃脫執勤員警後續之追緝，然自採證
    畫面觀之，自執勤員警第一聲響哨示警至異議人自採證畫面
    中離去時止，異議人騎乘機車之車速並無明顯變化，且執勤
    員警自異議人離去，約５秒後始步行至車道上查看異議人騎
    乘機車之車牌號碼之作為可推知，異議人於離開採證畫面後
    ，車速亦應無明顯之增加，依此如認異議人確有拒絕接受稽
    查而逃逸之故意亦與經驗法則相違。
五、綜上，依卷內資料及現場採證畫面所顯現之客觀情狀，皆難
    以證明異議人確有視見執勤員警及其攔停手勢或聽聞示警之
    哨音，本件無法排除係異議人自始未查覺執勤員警之所在，
    亦因所處環境而未聽聞哨音，而不知執勤員警有攔停之動作
    之可能，是依前揭說明本件自應為有利於異議人之認定，而
    認異議人並無拒絕接受稽查而逃逸之違規行為，異議人之異
    議自屬有據，應將原處分予以撤銷，改諭知異議人不罰，以
    資適法。
據上論結，應依道路交通管理處罰條例第87條第2項，道路交通
案件處理辦法第２０條，裁定如主文。
中    華    民    國    98    年    7     月    31    日
                  交通法庭    法  官  許兆慶
上列正本證明與原本無異。
如不服本裁定，應於裁定送達後5日內，向本院提出抗告狀（應
附繕本）。
中    華    民    國    98    年    7     月    31    日
                              書記官  林金福


司法院資訊處製作；財團法人民間司法改革基金會備份。
